臺灣高等法院臺南分院民事判決
109年度上易字第330號
上  訴  人  
即附帶被上  
訴人        蘇信旭  
訴訟代理人  楊聖文律師
            謝凱傑律師
            許哲嘉律師
被上訴人即  
附帶上訴人  蕭來受  
訴訟代理人  王正宏律師
            楊雨錚律師
            郭俐文律師
上列當事人間請求侵權行為損害賠償事件，上訴人對於中華民國
109年9月8日臺灣臺南地方法院第一審判決（108年度訴字第927
號）提起上訴，被上訴人並提起附帶上訴，本院於110年7月27日
言詞辯論終結，判決如下：
    主  文
原判決關於駁回被上訴人後開第二項之訴及該訴訟費用負擔之裁
判均廢棄。
上訴人應再給付被上訴人新臺幣陸拾參萬貳仟零柒拾伍元，及自
民國一０八年二月二十一日起至清償日止，按年息百分之五計算
之利息。
上訴人之上訴及被上訴人之其餘附帶上訴均駁回。
廢棄部分第一、二審訴訟費用，由上訴人負擔，其餘第二審訴訟
費用，關於上訴人上訴部分，由上訴人負擔；關於被上訴人附帶
上訴部分，由被上訴人負擔。
    事實及理由
一、按訴之變更或追加，非經他造同意，不得為之。但擴張或減
    縮應受判決事項之聲明者，不在此限，民事訴訟法第446條
    第1項、第255條第1項第3款定有明文。本件上訴人即附帶被
    上訴人蘇信旭（下稱上訴人）不服原審判決，提起上訴，上
    訴聲明原為「㈠原判決關於命上訴人給付超過新臺幣（下同
    ）198,394元本息部分及該部分假執行之宣告暨訴訟費用之
    裁判均廢棄。㈡上開廢棄部分，被上訴人第一審之訴及假執
    行之聲請均駁回。」，嗣於訴訟進行中，變更上訴聲明為「
    ㈠原判決關於命上訴人給付超過193,394元本息部分及該部分
    假執行之宣告暨訴訟費用之裁判均廢棄。㈡上開廢棄部分，
    被上訴人第一審之訴及假執行之聲請均駁回。」（本院卷第
    201頁），核其所為，係屬擴張應受判決事項之聲明，依據
    前開規定，自應准許。
二、被上訴人即附帶上訴人蕭來受（下稱被上訴人）起訴主張：
    上訴人於民國（下同）106年12月2日11時22分許，駕駛車號
    00-0000號自小客車（下稱系爭汽車），沿臺南市善化區東
    昌里未命名道路由南往北方向行駛，於行經臺南市○○區○○里
    ○○○0○00號後方無行車管制號誌交岔路口時，本應注意車輛
    行經無號誌燈之交岔路口時，應減速慢行，小心通過及應注
    意車前狀況，隨時採取必要之安全措施，而依當時天候晴、
    日間有自然光線，路面乾燥無缺陷、亦無障礙物，視距良好
    及依其智識、能力，並無不能注意之情事，竟疏未注意及此
    ，貿然駕駛系爭汽車直行，適有伊騎乘車號000-000號普通
    重型機車（下稱系爭機車），沿臺南市善化區東昌里另一未
    命名道路由西往東方向直行至前開交岔路口，與系爭汽車發
    生碰撞，致伊人車倒地，受有第2第3腰椎壓迫性骨折、創傷
    性休克、急性出血性貧血、右側膝上創傷性截肢等重傷害，
    肢體遺留障礙且無法回復，休養期間亦需由專人照料並須使
    用膝上義肢、背架、助行器及輪椅輔助，並持續門診追蹤治
    療，因而支出醫療費用167,158元、就診交通費21,815元、
    看護費用529,360元、增加生活上之需要558,600元（含輔具
    費用共12,600元、義肢費用500,000元、109年2月6日更換腳
    皮費用20,000元、於機車加裝輔助後兩輪費用及倒車輔助器
    費用共26,000元），將來回診尚需支出醫療費用48,000元、
    將來4次更換義肢及腳掌另需支出來回交通費用7,600元，亦
    需支出自109年6月起至計算至伊85歲（即119年8月30日）之
    看護費用1,897,375元、將來增加生活上之需要1,176,000元
    （含將來更換2次義肢之費用1,096,000元及4次腳掌費用80,
    000元），並因此受有6年不能工作之損失1,076,448元，暨
    受有相當精神上痛苦，得請求精神慰撫金100萬元，共計受
    有6,482,356元之損害，而上訴人就系爭車禍之發生應負擔
    百分之六十之過失責任比例，是伊自得依民法第184條第1項
    、第2項、第191條之2、第193條、第195條第1項等規定，請
    求上訴人賠償3,889,414元，扣除伊已請領之汽機車強制責
    任保險金1,210,135元後，尚得請求上訴人給付2,679,279元
    及自起訴狀繕本送達翌日即108年2月21日起至清償日止，按
    年息5％計算之利息。原審僅判命上訴人給付1,040,856元本
    息，駁回伊其餘請求，就駁回部分，顯有不當，為此提起附
    帶上訴，並聲明如下：㈠原判決關於駁回被上訴人後開第二
    項之訴及該假執行之聲請暨訴訟費用負擔之裁判均廢棄。㈡
    上開廢棄部分，上訴人應再給付被上訴人1,638,423元，及
    自108年2月21日起至清償日止，按年息5％計算之利息。㈢願
    供擔保請准宣告假執行。至原審判命上訴人給付1,040,856
    元本息部分，則無不當等語，並答辯聲明：上訴駁回。
三、上訴人則以：伊僅對於被上訴人因系爭車禍已支出永康、柳
    營奇美醫院之醫療費用66,708元、就醫交通費用21,815元、
    將來4次更換義肢及腳掌之來回交通費用7,600元、自106年1
    2月2日起至107年5月12日止之看護費用217,664元、購買輔
    具背架、輪椅、助行器、四角柺杖等輔具費用12,600元、10
    9年2月6日更換腳皮費用20,000元、於機車加裝輔助後兩輪
    費用15,000元及倒車輔助器費用11,000元不爭執。其餘被上
    訴人前往甲和診所、利宗翰中醫診所之醫療費用7,450元及
    後續醫療費用48,000元均與系爭車禍無關；又被上訴人自10
    7年5月13日起即無專人照顧之必要，自不得請求之後之看護
    費用；再被上訴人就義肢部分至多使用價格350,000元、中
    等功能以上之義肢即為已足，依霍夫曼式計算法扣除中間利
    息，再扣除社會局補助金額後，所需裝設及2次更換義肢之
    費用僅為763,046元、更換4次腳掌之費用僅為62,000元；被
    上訴人不能工作之損失經依霍夫曼計算法扣除中間利息後僅
    為909,625元，得請求之精神慰撫金則以70萬元為適當，是
    被上訴人僅受有2,807,058元之損害，應負擔百分之五十之
    過失責任比例，伊僅需賠償1,403,529元，經扣除被上訴人
    已請領之強制汽機車責任險理賠金1,210,135元後，伊僅需
    給付被上訴人193,394元。原審判命伊給付1,040,856元本息
    ，就超過193,394元本息部分顯有不當，為此提起上訴，並
    聲明：㈠原判決關於命上訴人給付超過193,394元本息部分及
    該部分假執行之宣告暨訴訟費用之裁判均廢棄。㈡上開廢棄
    部分，被上訴人第一審之訴及假執行之聲請均駁回。至原審
    駁回被上訴人請求部分，則無違誤云云，資為抗辯，並答辯
    聲明：㈠附帶上訴駁回。㈡如受不利判決，願供擔保請准宣告
    免為假執行。(被上訴人於原審起訴請求上訴人給付3,593,1
    07元本息，經原審判命上訴人給付1,040,856元本息，駁回
    被上訴人其餘請求，就原審判命上訴人給付193,394元本息
    部分，及駁回被上訴人逾2,679,279元本息之請求部分，未
    據兩造聲明不服，已告確定)
四、兩造不爭執之事實：（本院卷第280-282頁）
  ㈠上訴人於106年12月2日上午11時22分許，駕駛系爭汽車沿臺
    南市善化區東昌里未命名道路由南往北行駛，行經該里東勢
    寮1之15號後方無號誌交岔路口時，本應注意車輛行經無號
    誌燈之交岔路口，應減速慢行，做隨時停車之準備，行車速
    度，依速限標誌或標線規定，該路段速限為時速40公里；汽
    車行駛應注意車前狀況，並隨時採取必要之安全措施；而依
    當時晴日光線、柏油路面、乾燥無缺陷、及視距無礙，並無
    不能注意之情事，竟疏未注意及此，貿然超速直行，適有左
    方駛來之被上訴人騎乘系爭機車，沿臺南市善化區東昌里另
    一未命名道路由西往東駛至該交岔路口，亦疏未注意應暫停
    讓右方車輛先行、注意車前狀況，兩車煞避不及碰撞，被上
    訴人連同機車遭撞後刮地噴離後倒地（下稱系爭車禍），受
    有右側膝上創傷性截肢重傷害、及第2 第3 腰椎壓迫性骨折
    、創傷性休克、急性出血性貧血等傷害（下稱系爭傷害）。
  ㈡上訴人前揭行為經被上訴人提起過失致重傷之刑事告訴，且
    由臺灣臺南地方檢察署（下稱臺南地檢）檢察官向臺灣臺南
    地方法院提起公訴後（起訴案號：臺南地檢107年度偵字第1
    0564號），經該院以107年度交易字第921號刑事判決判處上
    訴人有期徒刑6月，如易科罰金，以1,000元折算1日。嗣上
    訴人及檢察官均不服提起上訴，再經本院以108年度交上易
    字第307號刑事判決駁回渠等上訴而確定。（下稱系爭刑案
    ，原審訴字卷一第17-28頁）
  ㈢上訴人就被上訴人因系爭車禍受有下列損害不爭執：
  ⒈已支出永康、柳營奇美醫院之醫療費用共66,708元。（附民
    卷第41、43、47、49、51、57、59、63、71頁及原審訴字卷
    一第303-309頁）
  ⒉已支出就醫之交通費用共21,815元。（附民卷第41、43、47
    、49、51、57、59、63、71、75-76頁及原審訴字卷一第303
    -309 頁）
  ⒊將來4次更換義肢及腳掌之來回交通費用共7,600元。（附民
    卷第75-76 頁）
  ⒋已支出自106年12月2日起至107年5月12日止之看護費用共217
    ,664元。（附民卷第77-99頁）
  ⒌已支出購買輔具背架、輪椅、助行器、四角柺杖等輔具費用
    共12,600元。（附民卷第103頁）
  ⒍已支出109年2月6日更換腳皮費用20,000元。（原審訴字卷一
    第479頁）
  ⒎已支出於機車加裝輔助後兩輪費用15,000元及倒車輔助器費
    用11,000元。（原審訴字卷二第19頁）
  ⒏精神慰撫金70萬元。
  ㈣中央警察大學109年4月6日校鑑科字第1090002934號函所附鑑
    定書就系爭車禍認定：「依道路交通安全規則規定，當乙車
    （即系爭機車）相對甲車（即系爭汽車）成為左方車，應讓
    甲車先行，雖然乙車駕駛人速度很慢，但並未充分注意到甲
    車的動態而停讓；至於甲車駕駛人行經無號誌交叉路口必須
    減速慢行，小心注意通過路口，但甲車駕駛人並未依規定減
    速慢行而且超速。本案肇事原因為甲車速度太快與乙車駕駛
    人未充分注意停讓右方來車。雖然甲車有優先通行權，但車
    禍嚴重性的關鍵在於速度，權衡雙方駕駛行為各有違反規定
    ，鑑定人建議雙方的責任比例均分，各為50％。」。（108年
    度交上易字第307號卷第197-205頁）
  ㈤臺南市車輛行車事故鑑定覆議委員會108年1月21日南覆00000
    00案覆議意見書之覆議意見就系爭車禍認定：「一、蕭來受
    駕駛普通重型機車，左方車未讓右方車先行，為肇事原因。
    二、蘇信旭駕駛自小客車，無號誌路口，超速行駛，未注意
    車前狀況，未減速慢行，同為肇事原因。」。（107年度交
    易字第921號卷第67-68頁）
  ㈥被上訴人因系爭車禍已領取強制汽車責任保險給付1,210,135
    元。（原審訴字卷一第175-177 頁）
五、兩造之爭點：（本院卷第282頁）
  ㈠被上訴人依侵權行為法律關係，請求上訴人給付下列費用共6
    ,482,356元，有無理由？
  ⒈已支出之醫療費用167,158元（永康、柳營奇美醫院部分含原
    判決判准之66,708元及106年12月2日至107年1月12日永康奇
    美醫院自費病房費93,000元、甲和診所部分1,800元、利宗
    翰中醫診所部分5,650元）。
　⒉將來醫療費用48,000元。
　⒊已支出就醫之交通費用共21,815元。
　⒋將來4次更換義肢及腳掌之來回交通費用共7,600元。
　⒌已支出看護費用共529,360元。
　⒍109年6月起至計算至被上訴人85歲（即119年8月30日）看護
    費用1,897,375元。
　⒎已支出增加生活上之需要558,600元（含輔具費用共12,600元
    、義肢費用500,000元、109年2月6日更換腳皮費用20,000元
    、於機車加裝輔助後兩輪費用及倒車輔助器費用共26,000元
    ）。
　⒏將來增加生活上之需要1,176,000元（含將來更換2次義肢之
    費用1,096,000元及4次腳掌費用80,000元）。
　⒐不能工作之損害1,076,448元。
  ⒑精神慰撫金1,000,000元。
  ㈡被上訴人就系爭車禍之與有過失比例為何？
六、得心證之理由：　　　
  ㈠按因故意或過失，不法侵害他人之權利者，負損害賠償責任
    ；汽車、機車或其他非依軌道行駛之動力車輛，在使用中加
    損害於他人者，駕駛人應賠償因此所生之損害；不法侵害他
    人之身體或健康者，對於被害人因此喪失或減少勞動能力或
    增加生活上之需要時，應負損害賠償責任；不法侵害他人之
    身體或健康者，對於被害人因此喪失或減少勞動能力或增加
    生活上之需要時，應負損害賠償責任；不法侵害他人之身體
    、健康，被害人雖非財產上之損害，亦得請求賠償相當之金
    額，民法第184條第1項前段、第191條之2前段、第193條第1
    項、第195條第1項定有明文。
　㈡經查，上訴人於106年12月2日上午11時22分許，駕駛系爭汽
    車沿臺南市善化區東昌里未命名道路由南往北行駛，行經該
    里東勢寮1之15號後方無號誌交岔路口時，疏未注意車輛行
    經無號誌燈之交岔路口，應減速慢行，做隨時停車之準備，
    亦未注意車前狀況，即貿然超速直行，而與左方駛來由被上
    訴人騎乘之系爭機車發生碰撞，致被上訴人人車倒地而受有
    系爭傷害等情，為兩造所不爭執，並經本院調閱系爭刑案全
    卷核閱無訛，則被上訴人主張依前開規定，請求上訴人負擔
    損害賠償責任，自屬有據。
  ㈢茲就被上訴人請求之項目及金額逐項審酌如下：
　⒈已支出之醫療費用部分：
  ①被上訴人主張其因系爭車禍受傷就醫，支出奇美醫療財團法
    人奇美醫院（永康、柳營）（下稱奇美醫院）醫療費用66,7
    08元乙節，為上訴人所不爭執，是此部分之請求自應准許。
　②被上訴人主張其因系爭車禍受傷住院，支出病房費用93,000
    元乙節，業據提出奇美醫院收據1件為證（原審附民卷第43
    頁），上訴人雖辯稱被上訴人並無入住單人病房之必要云云
    ，然查，被上訴人於106年12月2日發生系爭交通事故，至奇
    美醫院急診，並於同日接受膝關節離斷手術，術後轉入加護
    病房治療，於同年月8日接受膝上截肢手術，12日始轉入普
    通病房治療，有奇美醫院診斷證明書可稽（原審附民卷第33
    頁），是其於當時病況危急，需接受截肢手術並住院治療，
    自然係有病房時即先行入住，不應強求其枯等最便宜之健保
    病房。又奇美醫院之急性一般病床（健保房）、急性經濟病
    床（健保房）合計僅423床（本院卷第125頁），因奇美醫院
    為臺南地區大型醫療中心，收治重症患者眾多，故占床率極
    高，經本院函詢奇美醫院「自106年12月10日起至107年1月1
    2日止，貴院普通健保病床及雙人房病床之每日占床率各為
    若干？」，經奇美醫院以110年3月5日（110）奇醫字第1020
    號函覆表示「本院每日普通健保病床雙人房病床皆達95％以
    上」（本院卷第233頁），而各類病床之供應順序，係由醫
    院依其醫院自身病房使用狀況及診療科別調度考量，為病患
    安排病房，非有空床即能提供予被上訴人，故為求於出加護
    病房後能與普通病房順利銜接，被上訴人自係以有病房可以
    立即入住為優先考量，且為避免轉換病房造成術後感染或產
    生其他併發症，俾令被上訴人能安心休養，當無能期待被上
    訴人於入住普通病房期間還輾轉移住至健保病房，且上訴人
    並未能舉證證明被上訴人於住院期間，醫院確有健保病房得
    提供予被上訴人，而被上訴人拒絕移住健保病房之情事，是
    此部分病房費自費支出應與系爭車禍有因果關係，且屬必要
    ，是被上訴人此部分之請求，即屬有據，應予准許。
　③甲和診所部分：
    被上訴人主張因系爭車禍所受傷害，而有「左腳麻木感，疑
    神經炎及左膝痛」之症狀，因而自107年3月起每週前往甲和
    醫院就診1次，共支出醫療費用1,800元部分，業據提出甲和
    診所診斷證明書、醫療費用收據為證（原審訴字卷一第229-
    243頁），上訴人雖不爭執被上訴人曾至前揭診所治療，惟
    否認被上訴人所治療之傷害與系爭車禍有關。經查，被上訴
    人因系爭車禍除受有右側膝上創傷性截肢之傷害外，尚有「
    第二、第三腰椎壓迫性骨折」（原審附民卷第35頁），依柳
    營奇美醫院109年6月2日（109）奇柳醫字第0748號函附之病
    情摘要稱：「（被上訴人）腰椎受傷，本身就會有神經壓迫
    受傷，造成慢性麻木或酸痛的風險或後遺症。」（原審訴字
    卷二第39-41頁），及永康奇美醫院109年6月10日（109）奇
    醫學字第2574號函附病情摘要所述：「㈡（被上訴人）可能
    因第二、三腰椎壓迫性骨折存有腰部或四肢麻木疼痛，病患
    於000-00-00有做神經電氣檢查神經傳導仍在正常值。㈢（被
    上訴人）可能因壓迫性骨折至四肢或腰部肌肉韌帶挫傷。」
    等語（原審訴字卷二第67-69頁），可知被上訴人至甲和診
    所診療之病症除「左膝痛」部分無法證明與被上訴人在系爭
    車禍所受傷害相關外，左腳麻木感確有可能係被上訴人因系
    爭車禍所受第二、三腰椎壓迫性骨折所致，至被上訴人於10
    8年12月31日所為檢查結果其神經傳導縱使仍在正常值，但
    並不代表之前被上訴人所受左腳麻木感即無治療之必要，是
    上訴人前揭所辯為不可採，被上訴人請求此部分已支出之醫
    療費用1,800元，自屬有據，應予准許。
　④利宗翰中醫診所部分：
    被上訴人主張其因系爭車禍所受傷害，而有「左膝扭挫傷、
    左踝扭挫傷及腰部扭挫傷」之症狀，因而自107年9月28日起
    至108年10月17日止至利宗翰中醫診所就診及針灸復健72次
    ，共支出醫療費用5,650元等情，業據提出利宗翰中醫診所
    診斷證明書、收據等為證（原審訴字卷一第245-289頁），
    上訴人雖不爭執被上訴人曾至前揭診所治療，惟亦否認被上
    訴人所治療之傷害與系爭車禍有關。然前揭永康奇美醫院10
    9年6月10日（109）奇醫學字第2574號函附病情摘要即已載
    明：「(三)（被上訴人）可能因壓迫性骨折至四肢或腰部肌
    肉韌帶挫傷」等語（原審訴字卷二第67-69頁），可知被上
    訴人至利宗翰中醫診所診療之「左膝扭挫傷、左踝扭挫傷及
    腰部扭挫傷」等傷害，確與其因系爭車禍所受第二、三腰椎
    壓迫性骨折有關，上訴人辯稱兩者並無因果關係，並不可採
    ，是被上訴人請求此部分已支出之醫療費用5,650元，亦屬
    有據，應予准許。
  ⑤綜上，被上訴人主張其因系爭車禍，得請求上訴人賠償已支
    出之醫療費用為167,158元（計算式：66,708＋93,000＋1,800
    ＋5,650＝167,158）。
　⒉將來醫療費部分：
　  被上訴人主張其為34年8月30日生，尚需維持每年至甲和診
    所或利宗翰中醫診所就診各40次長達6年，其中甲和診所之
    掛號費每次為50元，利宗翰中醫診所之掛號費50元且傷科治
    療費用約50元至200元，若以合計共150元計算（含掛號費及
    治療費用），故預計此部分回診之醫療費用共計為48,000元
    等情，已為上訴人所否認。查被上訴人雖因腰椎受傷，造成
    慢性麻木或酸痛的風險或後遺症，並可能因壓迫性骨折導致
    四肢或腰部肌肉韌帶挫傷，而於107年、108年甲和診所、利
    宗翰中醫診所就診，然就其自109年起是否仍有繼續就診之
    必要性、其將來尚應繼續就診之次數、頻率等，上訴人則未
    能舉證以實其說，則其請求自109年起至115年止共6年之將
    來醫療費用48,000元，即難認為有據，不應准許。
　⒊就診交通費用部分：
　　被上訴人主張其因系爭車禍所受傷害，支出就診交通費用21
    ,815元乙節，為上訴人所不爭執，是此部分之請求，自應准
    許。
　⒋另被上訴人主張其因系爭車禍受有截肢之傷害，有裝設義肢
    及腳掌之必要，而義肢依正常使用情形每五年需更換一次，
    腳掌則每二年需更換一次，其有生之年至少要再更換義肢2
    次及腳掌5次，需支出交通費用7,600元乙節，為上訴人所不
    爭執，是此部分之請求，亦屬有據，應予准許。
　⒌已支出之看護費用部分：
    被上訴人主張其因系爭車禍所受傷害，因需專人照顧，自10
    6年12月2日起至107年1月26日止聘請專人照顧，共支出看護
    費用31,400元；又其自107年1月27日起至同年4月18日止，
    由被上訴人之親屬接替看護，每日看護費以2,000元計，共1
    64,000元（計算式：2000×82＝164,000）；另自107年4月19
    日起至108年7月17日止，被上訴人因聘請外籍看護照顧，以
    每月聘請外籍看護之費用為22,264元計算，其共支出看護費
    用333,960元（計算式：22,264元×15月＝333,960元），合計
    其因系爭車禍所支出之看護費用共為529,360元（計算式：3
    1,400元＋164,000元＋333,960元＝529,360元）等情，業據被
    上訴人提出永康及柳營奇美診斷證明書、服務費收據、家福
    照顧服費用收據、勞動監護工契約、外籍勞工個人資料卡、
    外勞身分資料、薪資明細、申請家庭類外籍勞工雇主應負擔
    費用部份明細為證（原審附民卷第33-39頁、第77-99頁）。
    上訴人雖不爭執有前揭費用之支出，惟否認被上訴人自107
    年5月13日起至108年7月17日止尚有專人照顧之必要云云。
    然觀諸柳營奇美醫院107年7月18日之診斷證明書，其醫師囑
    言已載明：「目前建議再修養及專人照顧12個月」等語（原
    審附民卷第39頁），且經原審向永康、柳營奇美醫院函詢「
    被上訴人自107年5月13日起至108年7月17日止，是否仍須專
    人照護？理由為何？」，永康奇美醫院函覆稱：「病患自10
    7年5月13日至108年7月17日之門診與診斷書開立均在柳營奇
    美，請由柳營奇美醫師說明。」等語（原審訴字卷第171-17
    3頁），柳營奇美醫院則於108年11月12日以（108）奇柳醫
    字第1580號函覆稱：「①須專人照護。②原因：因右側膝上截
    肢，對70多歲老人而言，造成行動能力大幅下降，符合殘障
    標準。」等語（原審訴字卷第169、171頁），且觀諸被上訴
    人所提出之醫療單據及被上訴人於永康及柳營奇美醫院之病
    歷資料，可知被上訴人在107年7月後大多在柳營奇美醫院骨
    科就診，依該院骨科醫師評估其年齡及截肢後行動不便之情
    形，始認定其確有繼續專人照顧至108年7月17日之必要。上
    訴人空言辯稱被上訴人係故意更換主治醫師以取得較長專人
    照顧時間之診斷證明書云云，顯屬臆測之詞，為不可採。被
    上訴人主張其於107年5月13日起至108年7月17日止尚有專人
    照顧之必要，可請求上訴人賠償其該期間支付外籍看護之工
    資，應屬有據。從而，被上訴人主張其因系爭車禍，得請求
    上訴人賠償已支出之看護費用529,360元（計算式：31,400＋
    164,000＋333,960＝529,360），應屬可採，自應准許。
　⒍將來看護費用部分：　
　①被上訴人於系爭事故發生時已72歲，因系爭車禍而受有右膝
    上截肢之重傷害，經柳營奇美醫院復健科醫師以巴氏量表評
    估後，認被上訴人因膝上截肢，日常生活大部份依賴他人協
    助，有全日照護需要，被上訴人並因而於109年6月起再行聘
    請外籍看護，有被上訴人提出之巴氏量表、病症暨失能診斷
    證明書可證（本院卷第151-153頁），上訴人雖稱巴氏量表
    其中進食、個人衛生、大便控制、小便控制部分與系爭車禍
    無關，若前開項目改為一般人之得分，顯無全日照護需求云
    云。然被上訴人因系爭車禍造成膝上截肢，日常生活必需之
    活動如移位、如廁、沐浴、更衣、行走或上下樓梯等，既均
    需他人協助，其自有全日專人照護之需求及必要，上訴人稱
    被上訴人傷勢已逐漸恢復，無專人照顧之必要云云，顯然悖
    離醫學專業判斷，且不合於一般常情及吾人智識與經驗，為
    不可採。
　②被上訴人自109年6月起聘僱外籍看護工，每月薪資及加班費
    合計約為19,268元，有薪資明細表1件在卷可稽（本院卷第1
    55頁），又依被上訴人為34年8月30日生，於106年12月2日
    車禍時年滿72歲，依內政部統計處所公布106年臺南市簡易
    生命表男性之平均餘命為13年（原審訴字卷一第413頁），
    則自109年6月起至計算至被上訴人85歲（於119年8月30日滿
    85歲），尚有10年2個月，依霍夫曼式計算法扣除中間利息
    （首期給付不扣除中間利息）核計其金額為1,903,871元【
    計算方式為：19,268×98.00000000=1,903,870.00000000。
    其中98.00000000為月別單利(5/12)%第122月霍夫曼累計係
    數。採四捨五入，元以下進位】。被上訴人僅請求1,897,37
    5元，自屬有據，應予准許。
　③而本件被上訴人於起訴時雖未提及將來看護費用之支出，然
    其起訴時之金額為3,593,107元，且請求之訴訟標的法律關
    係均為系爭車禍之侵權行為損害賠償請求權，被上訴人當得
    於應受判決事項之範圍内，將請求之金額予以流用，故此部
    分請求當非將原訴變更或追加他訴或擴張應受判決事項之聲
    明之情形，併予敘明。　　
　⒎增加生活上需要之費用部分：
  ①輔具部分：被上訴人主張因系爭車禍所受傷害，有購買輔具
    背架、輪椅、助行器、四角柺杖等輔具之必要，已支出購買
    前揭輔具之費用共12,600元乙節，業據提出收據、發票為憑
    （原審附民卷第103頁），且為上訴人所不爭執，是被上訴
    人主張上訴人應賠償其前揭輔具費用之損害12,600元，應屬
    有據。
　②機車輔助器部分：被上訴人主張其因系爭車禍截肢，無法再
    騎乘普通重型機車，其為如常騎機車出門以維持正常生活，
    需將機車加裝輔助輪，因此支出加裝輔助後兩輪及倒車輔助
    器之費用各15,000元及11,000元乙節，為上訴人所不爭執，
    則其請求上訴人應賠償其前揭加裝輔助輪及倒車輔助器之增
    加生活上所需之費用合計共26,000元（計算式：15,000＋11,
    000＝26,000），即屬有據，應予准許。
　③義肢部分：
　　被上訴人主張其因系爭車禍所受傷害，有購買義肢及腳皮之
    必要，且已於107年5月11日購買義肢（附贈腳皮）一組，金
    額為548,000元，扣除健保補助48,000元後，共支出500,000
    元，其後又因腳皮受損，因而於109年2月6日更換購買腳皮
    一次，已支出20,000元等情，業據其提出永康及柳營奇美醫
    院診斷證明書、正全公司開立之統一發票為證，並有正全公
    司函覆原法院之義肢訂製契約書附卷可稽（原審訴字卷一第
    479頁、第399頁、本院卷第251頁）。上訴人雖辯稱被上訴
    人僅需使用一般中等功能之義肢及腳掌，是僅需支出350,00
    0元之義肢費用云云，然查：
　⑴「義肢的裝置須依使用者之肌力、生活背景、使用需求等等
    評估」，且「義肢選擇本就需配合使用者的所有狀況，其中
    包含殘肢長短、形狀，使用者體能及對未來生活的期許。以
    蕭來受而言車禍意外對他造成身體及心裡無法補救的傷害，
    一隻功能性較高的義肢只能幫助蕭先生踏出傷後的步伐，如
    果經濟許可他的家人一定願意給他更高功能的義肢，讓他往
    後步伐更舒適穩定」、「義肢的功能以目前技術可以靠肌肉
    鬆緊的程度改變跨步的速度及步幅，此功能的義肢造價都已
    百萬元以上，這種義肢只要體能殘肢長度符合就能使用，蕭
    先生條件也符合」等情，業經正全公司分別於109年1月31日
    、同年6月11日函覆在卷（原審訴字卷一第397頁、卷二第65
    頁）。可知需使用何種功能、價格義肢之裝設，係依使用者
    之身體狀況、殘肢情形及使用需求而定，最終目的即係能盡
    量替代失去的肢體，讓使用人恢復正常生活，無法以一相同
    之產品或價格用於不同人身上。而正全公司於109年1月31日
    回函中雖稱一般中等功能以上之腳掌與膝關節組合，其價格
    約350,000元起算，然於109年6月11日回函中亦稱依被上訴
    人狀況可裝設之義肢，甚有造價百萬元以上者可供選擇。可
    認被上訴人所裝設之義肢及腳掌組合，應係適合其自身各項
    狀況而可盡量協助其行走之最適且必要之選擇。上訴人辯稱
    被上訴人年事已高，絕無可能從事激烈運動及其他高強度活
    動，實無使用較中等功能以上義肢之必要性云云，實難憑採
    。實則被上訴人因年事已高，相較一般年輕力壯之截肢者，
    反而需要性能更佳之義肢及腳掌，始可讓其恢復行動能力，
    以填補因車禍所造成身體之損害。是被上訴人主張其於107
    年5月11日購買裝設價格為500,000元之義肢（含腳掌），係
    屬必要，上訴人應賠償其前揭義肢之費用，應為可採。
　⑵又被上訴人已於109年2月6日更換腳皮（即腳掌）1次，並支
    出更換腳皮費用20,000元乙節，業據其提出統一發票為證（
    原審卷一第479頁），上訴人對於被上訴人有支出前開費用
    之情雖不爭執，然辯稱被上訴人得使用正全公司所贈與之腳
    皮（即腳掌），無支出前開費用之必要云云，然查：正全公
    司所出具予被上訴人之估價單中所載「義肢的一般使用壽命
    為五年，腳掌為消耗品使用壽命為兩年」，就腳掌的使用壽
    命乃為預估之值，而臺南市政府社會局函覆原審時所附身心
    障礙者輔具費用補助基準表目錄「矯具及義具」分類之項次
    144「義肢腳掌組」、項次148「膝離斷或膝上義肢」雖規定
    可申請補助之最低使用年限2年及5年，但該年數僅為身心障
    礙者得否申請補助之限制，非低於前揭年限即無替換已實際
    損壞之義肢或腳掌之權利，且腳掌更換一次價值20,000元，
    並非廉價，一般人若非真有需要，當無在舊腳掌尚能使用時
    即先購買新腳掌替換使用之可能。而正全公司雖曾贈與被上
    訴人腳皮乙組（本院卷第249頁），然該腳皮係基於被上訴
    人與正全公司間契約關係，自正全公司所得之餽贈，與上訴
    人所為交通事故侵權行為並非基於同一原因事實，並無損益
    相抵之適用，被上訴人亦無使用之義務，且其亦得預留作為
    腳掌未逾使用期限即毀損之備用，是上訴人前揭所辯，為不
    可採。是被上訴人請求上訴人賠償其於109年2月6日因替換
    腳掌所支出之20,000元費用，即屬有據，應予准許。
　④基上，被上訴人得請求上訴人賠償已支出增加生活上之需要5
    58,600元（計算式：12,600＋26,000＋500,000＋20,000＝558,6
    00）。
　⒏將來增加生活上需要部分：　
　①被上訴人主張因系爭車禍受有截肢之傷害，所裝設義肢及腳
    掌中，義肢依正常使用情形每五年需更換一次，腳掌則每二
    年需更換一次，為上訴人所不爭，又被上訴人車禍當時為72
    歲，當年度該年齡臺南地區男性之平均餘命為13年，亦如前
    述。則被上訴人主張於車禍裝設義肢後，其有生之年尚須更
    換2次義肢及5次腳掌，應堪認定。
　②上訴人雖辯稱依臺南市政府社會局108年12月20日南市社身字
    第1081480361號函及附件，被上訴人每次更換義肢或義肢零
    件時，可分別向社會局申請60,000元、4,500元之補助，則
    被上訴人主張將來購置義肢及腳掌所支出之金額，應扣除上
    開補助款金額云云。然依據身心障礙者輔具費用補助基準表
    目錄關於「矯具及義具」分類144項次之「義肢腳掌組」及1
    48項次之「膝離斷或膝上義肢」補助項目之相關規定三其他
    規定中：「(一)應先依全民健康保險相關規定申請給付，並
    達基準表所定之最低使用年限後，因需要而重新製作者始得
    申請本項補助。(二)對同一部位每次申請以給付一項次為限
    。(三)美觀手套、腳掌組更換應於新製義肢滿二年後，始得
    申請。」（原審訴字卷一第388頁），可知就「義肢腳掌組
    」及「膝離斷或膝上義肢」向社會局費用補助4,500元及60,
    000元，需達基準表所定之最低使用年限即2年、5年之限制
    ，且腳掌組更換應於新製義肢滿二年後始得申請，若未經評
    估及送臺南市政府社會局核定即先行購買者，則不予補助，
    有臺南市政府社會局110年3月8日南市社身字第1100303947
    號函在卷可按（本院卷第237頁），參以被上訴人於107年5
    月11日訂製義肢（附腳掌）後，於109年2月6日在未達2年之
    最低使用年限即有更換新腳掌之必要，以致無法申請上開補
    助以觀，足見以被上訴人之狀況非必然可獲得補助。況被上
    訴人得申請前開補助，係依據身心障礙者權益保障法第71條
    第2項訂定之身心障礙者輔具費用補助辦法，此乃國家對於
    人民之補助，非可嘉惠於為侵權行為之上訴人，是上訴人辯
    稱被上訴人日後更換義肢及腳掌之費用均應扣除前揭補助費
    用云云，並不可採。再者，依全民健康保險藥物給付項目及
    支付標準第84條規定，同一部位之義肢裝配，以給付一次為
    限，則被上訴人日後就同一部位之義肢更換，健保不再給付
    ，自無健保補助可資扣除，可認被上訴人將來更換義肢之費
    用每次應為548,000元。
　③因被上訴人已請求其於109年2月6日所更換第1次腳掌費用20,
    000元，又其裝設義肢時，係包含腳掌之全義肢，有正全公
    司回函可憑（本院卷第249頁），是其將來更換義肢之費用5
    48,000元，已包含腳掌部分之費用，是其僅得請求上訴人給
    付將來更換2次腳掌之費用（計算式：5－1－2＝2）。則經扣除
    中間利息後（首期給付不扣除），被上訴人得請求將來第一
    次（112年）更換義肢之費用456,667元【548,000÷（1＋0.05
    ×4）＝456,667，元以下四捨五入，下同】、第二次更換義肢
    （117年）之費用377,931元【548,000÷（1＋0.05×9）＝377,9
    31】，並得請求將來2次更換腳掌之費用40,000元（就腳掌
    部分被上訴人同意不扣除中間利息，本院卷第318頁），共
    計874,598元（計算式：456,667＋377,931＋40,000＝874,598
    ）。
　⒐不能工作之損害部分：
    本件被上訴人主張其於系爭車禍前係從事契作農務工作，於
    發生系爭車禍事故後，被上訴人已無法再從事農務工作，因
    此每年短少179,408元收入，6年共計受有1,076,448元之損
    害等情，然為上訴人所否認，經查：
　①依被上訴人所提出弘昌碾米工廠之收據（原審附民卷第109-1
    11頁），可知其於106年二季收成稻米後所得出售之價格共
    為285,168元（計算式：86,288元＋84,750元＋114,130元＝285
    ,168元），扣除被上訴人於原法院審理時及本院準備程序時
    自承其耕作8.2分之稻田所需成本即支出購買稻苗費用14,76
    0元，插秧僱工費用9,840元、施肥僱工費用13,120元、農藥
    費用8,200元、整地費用19,680元（原審卷二第61頁、第77
    頁、本院卷第188頁），合計共65,600元（計算式：14,760＋
    9,840＋13,120＋8,200＋19,680＝65,600元），再扣除被上訴人
    自承其現將農地出租，每年可收取50,000元之租金收入，則
    被上訴人因系爭車禍所受傷害無法耕作之損失，每年應為16
    9,568元（計算式：285,168－65,600－50,000＝169,568）。
　②被上訴人於車禍當時為72歲，當年度該年齡臺南地區男性之
    平均餘命為13年，前已明敘，則被上訴人主張其於車禍後因
    無法自行耕作而至少受有6年不能工作之損害，即屬可採。
    依霍夫曼式計算法扣除中間利息（首期給付不扣除中間利息
    ）核計被上訴人得請求之金額為909,626元【計算方式為：1
    69,568×5.00000000=909,625.00000000。其中5.00000000為
    年別單利5%第6年霍夫曼累計係數。採四捨五入，元以下進
    位】。
　⒑精神慰撫金部分：
  ①按被害人受有非財產上損害，請求加害人賠償相當金額之慰
    撫金時，法院對於慰撫金之量定，應斟酌實際加害情形、所
    造成之影響、被害人痛苦程度、兩造之身分、地位、經濟情
    形及其他各種狀況，以核定相當之數額。
  ②查被上訴人因上訴人行車過失造成其受有左膝上創傷性截肢
    、第二、第三腰椎壓迫性骨折、創傷性休克、急性出血性貧
    血等傷害，其精神上自受有相當之痛苦。而被上訴人為初中
    畢業，從事油漆工作及務農，已婚，現在與中風之太太同住
    ，所有子女均已成家，業據其自陳在卷（原審卷第213、319
    頁、本院卷第300頁），經原法院依職權調閱其稅務電子閘
    門財產所得調件明細表，其106年、107年之收入各為13,011
    元及18,055元，名下有價值12,041,140元之房屋、土地、田
    賦共13筆（原審訴字卷一第33-40頁），另上訴人自稱其為
    大學畢業，目前無業，與父母同住，未婚，無子女（原審訴
    字卷一第331頁），經原法院依職權調閱其稅務電子閘門財
    產所得調件明細表（原審訴字卷第41-46頁），其106年、10
    7年之收入各為24,990元及88,830元，名下有價值30,000元
    之股票共2筆等，是本院審酌兩造雙方之身分、地位、經濟
    狀況，及被上訴人因本件侵權行為所受傷害及精神上之痛苦
    等一切情狀，認上訴人應賠償被上訴人之非財產上損害賠償
    ，應以80萬元為適當。
  ⒒綜上，被上訴人得請求上訴人賠償已支出之醫療費用167,158
    元、已支出就醫之交通費用共21,815元、將來4次更換義肢
    及腳掌之來回交通費用共7,600元、已支出看護費用共529,3
    60元、109年6月起至計算至被上訴人85歲（即119年8月30日
    ）之看護費用1,897,375元、已支出增加生活上之需要558,6
    00元、將來增加生活上之需要874,598元、不能工作之損害9
    09,626元、精神慰撫金800,000元，共計5,766,132元。
  ㈣按損害之發生或擴大，被害人與有過失者，法院得減輕賠償
    金額，或免除之。重大之損害原因，為債務人所不及知，而
    被害人不預促其注意或怠於避免或減少損害者，為與有過失
    ，民法第217條第1項、第2項分別訂有明文。查本件上訴人
    對於系爭車禍之發生係有過失，雖如前述。然按汽車行至無
    號誌或號誌故障而無交通指揮人員指揮之交岔路口，支線道
    車應暫停讓幹線道車先行。未設標誌、標線或號誌劃分幹、
    支線道者，少線道車應暫停讓多線道車先行；車道數相同時
    ，轉彎車應暫停讓直行車先行；同為直行車或轉彎車者，左
    方車應暫停讓右方車先行。但在交通壅塞時，應於停止線前
    暫停與他方雙向車輛互為禮讓，交互輪流行駛，道路交通安
    全規則第102條第1項第2款定有明文。本件被上訴人亦係合
    法考領機車駕照之人，業據兩造於系爭刑事案件警詢時自承
    在卷（見系爭刑案他字卷第29頁），是被上訴人就上開規定
    ，自應知之甚明。被上訴人於事發當時騎乘系爭機車行至事
    發地點時理應遵守前揭交通規則，以防免危險發生，而依道
    路交通事故調查報告表所載，當時天候晴，有日間自然光線
    、路面鋪設柏油、乾燥、無缺陷、無障礙物，且視距良好等
    情觀之，客觀上亦無不能注意之情事，其於事發時騎乘系爭
    機車進入本件交岔路口時，經系爭刑事案件一審勘驗事發當
    日路口監視器畫面勘得被上訴人騎乘系爭車輛至路口時減速
    ，但似乎只有觀察左側是否有來車之動作，後即略微加速起
    步欲通過路口，後即遭上訴人系爭汽車撞擊等情（見系爭刑
    案一審卷第109頁），足認被上訴人於進入系爭交岔路口時
    ，確有左方車未讓右方車先行之情形。而上訴人所駕駛系爭
    自小客車係「左前方保險桿受損」，有道路交通事故照片可
    稽（見系爭刑案偵卷他字卷第71頁），足見第一撞擊點應係
    在上訴人駕駛自小客車之左前方，且系爭車禍經檢察官送交
    臺南市車輛行車事故鑑定委員會鑑定、經系爭刑案一審法官
    送交臺南市車輛行車事故鑑定覆議委員會覆議、經刑事二審
    法官送交中央警察大學鑑定之結果，均認定被上訴人確有駕
    駛普通重型機車，左方車未讓右方車先行之過失，有臺南市
    車輛行車事故鑑定委員會107年9月25日南市交鑑字第107106
    6676號函送之南鑑0000000案鑑定意見書、臺南市車輛行車
    事故鑑定覆議委員會108年1月24日府交運字第1080146611號
    函送之南覆0000000案覆議意見書及中央警察大學109年4月6
    日校鑑科字第1090002934號鑑定書附卷可稽（見系爭刑案偵
    卷第39-40頁、刑事一審卷第71頁至第72頁、原審訴字卷二
    第47-53頁），被上訴人抗辯系爭車禍發生時其已通過道路
    中線，其無左方車未讓右方車先行之過失云云，為不可採。
    然經中央警察大學鑑定結果，上訴人行經上開無號誌交叉路
    口時，本應減速慢行，但於進入該路口時之時速約為53.86
    公里，明顯超速，且於撞擊當下，其所駕駛之自小客車至少
    時速為45.22公里，亦屬超速，且其於系爭刑案時自陳並未
    發現被上訴人之機車，沒有作閃避動作等語（本院卷第39、
    146頁），明顯未注意車前狀況即貿然超速通過路口，而被
    上訴人左方車雖應讓右方車先行，然其車速很慢，鑑於車禍
    嚴重性之關鍵在於速度，是本院審酌系爭車禍發生過程、卷
    內各項卷證，覆議結果及中央警察大學鑑定書等，認兩造於
    事發時均有違反相關交通法規之情形，且均同為肇事原因，
    應各負擔百分之50之過失責任，是經減免後，被上訴人得請
    求上訴人賠償之金額為2,883,066元（計算式：5,766,132×5
    0％＝2,883,066）。
  ㈤按保險人依本法規定所為之保險給付，視為被保險人損害賠
    償金額之一部分；被保險人受賠償請求時得扣除之。為強制
    汽車責任保險法第32條所明定，則於強制汽車責任保險人依
    該法規定給付之保險金範圍內，強制汽車責任保險之被保險
    人之損害賠償責任即因而解免。被上訴人因系爭車禍受傷，
    已請領強制汽車責任保險金1,210,135元，則在被上訴人受
    領之前開金額範圍內，已免除上訴人之損害賠償責任，是此
    部分金額自應予以扣除，故上訴人應賠償被上訴人之金額應
    為1,672,931元（計算式：2,883,066-1,210,135＝1,672,931
    元）。　　　　　
七、綜上所述，被上訴人依民法第184條第1項、第2項、第191條
    之2、第193條、第195條第1項等規定，請求上訴人給付1,67
    2,931元，及自起訴狀繕本送達之翌日即108年2月21日起至
    清償日止，按年息5％計算之利息部分，為有理由，應予准許
    ；逾此部分之請求，為無理由，不應准許。就上開應准許部
    分，原審就其中上訴人應給付被上訴人632,075元本息部分
    （1,672,931－1,040,856＝632,075），為被上訴人敗訴之判
    決，尚有未合，被上訴人附帶上訴意旨指摘原判決此部分不
    當，求為廢棄，為有理由，爰由本院改判如主文第二項所示
    。至上開其餘應准許之部分，原審為被上訴人勝訴之判決，
    並分別諭知兩造供擔保後，得、免假執行；及不應准許部分
    ，原審為被上訴人敗訴之諭知，並駁回其此部分假執行之聲
    請，均無不合，上訴人之上訴、被上訴人之其餘附帶上訴，
    均無理由，應予駁回。又本件命上訴人給付部分，未逾150
    萬元，不得聲明不服，已告確定，自無宣告假執行之必要，
    原審判決駁回被上訴人此部分假執行之聲請，理由雖有不同
    ，但結果同一，仍應予維持，爰併駁回被上訴人此部分之附
    帶上訴。
八、本件事證已臻明確，兩造其餘之攻擊或防禦方法及所用之證
    據，經本院斟酌後，認為均不足以影響本判決之結果，爰不
    逐一論列，附此敘明。
九、據上論結，本件上訴人之上訴為無理由，被上訴人之附帶上
    訴為一部有理由、一部無理由，依民事訴訟法第450條、第4
    49條、第79條，判決如主文。
中　　華　　民　　國　　110 　年　　8 　　月　　17　　日
                  民事第四庭    審判長法  官  翁金緞

                                      法  官  黃義成

                                      法  官  藍雅清
上為正本係照原本作成。
不得上訴。
中　　華　　民　　國　　110 　年　　8 　　月　　17　　日

                                      書記官  陳筱婷